臺灣高等法院臺中分院刑事判決　　　　96年度上訴字第2495號
上　訴　人
即　被　告　甲○○
　　　　　　丙○○
上列上訴人因偽造文書案件，不服臺灣臺中地方法院96年度訴字
第1446號中華民國96年8月8日第一審判決（起訴案號：臺灣臺中
地方法院檢察署95年度偵字第24179號），提起上訴，本院判決
如下：
    主  文
原判決撤銷。
甲○○犯行使偽造私文書罪，處有期徒刑伍月，如易科罰金，以
銀元佰元即新台幣玖佰元折算壹日，減為有期徒刑貳月又拾伍
日，如易科罰金，以銀元佰元即新台幣玖佰元折算壹日。扣案
之變造證號為245150號「丙○○」名義之臺中市營業小客車駕駛
人執業登記證影本壹張及內政部警政署國道公路警察局公警局交
字第Ｚ00000000號舉發違反道路交通管理事件通知單紙上（含
通知聯、移送聯及存根聯）之偽造「丙○○」之署押共枚，均
沒收。
丙○○共同犯變造特種文書罪，處有期徒刑肆月，如易科罰金，
以銀元佰元即新台幣玖佰元折算壹日，減為有期徒刑貳月，如
易科罰金，以銀元佰元即新台幣玖佰元折算壹日。扣案之變造
證號為245150號「丙○○」名義之臺中市營業小客車駕駛人執業
登記證壹張，沒收。
    事  實
一、丙○○從事營業自小客車之出租及買賣，明知未向警察機關
    申領有營業小客車駕駛人執業登記證（下稱執業登記證），
    不得以駕駛營業小客車為業，竟為將所有車號078—ＭＶ號
    營業小客車出售予甲○○營利之目的，於民國93年7月30 日
    左右，在台中市某地，與甲○○共同基於變造執業登記證特
    種文書之犯意聯絡，由甲○○提供其彩色照片一張予丙○○
    ，推由丙○○將其向臺中市警察局申領取得之第245150號營
    業小客車駕駛人執業登記證，於原黏貼丙○○照片之黏貼照
    片處放置甲○○之照片，在台中市○○路某影印店彩色影印
    該執業登記證（影印後原丙○○照片處已變造為供偉雄照片
    ），並將甲○○所交付之照片置於該影印之執業登記證貼照
    片處護貝後，將照片已變造之該執業登記證之特許證，交由
    甲○○置放在丙○○出售予甲○○之上開車號078—ＭＶ號
    營業自小客車上，以供甲○○載客營業，並供警方檢查時提
    出使用，足以生損害於警察機關對營業小客車駕駛人執業登
    記證管理之正確性、監理機關之監理業務之執行及乘坐上開
    營業小客車之乘客。
二、甲○○於取得上開變造之執業登記證後，即放置於其所駕駛
    之營業小客車上載客營業，基於概括犯意，連續對於乘客主
    張其係合法營業小客車駕駛人。於95年1月12日下午10時57
    分許，駕駛該營業小客車行經國道四號高速公路7．8公里西
    向處時，因違規超速行駛而遭內政部警政署國道公路警察局
    第三警察隊員警攔查取締，甲○○因使用上開變造之丙○○
    執業登記證，提出上開執業登記證行使，並在國道公路警察
    局公警局交字Z00000000號「舉發違反道路交通管理事件通
    知單」私文書之通知聯內「收受通知聯者簽章欄」上偽造「
    丙○○」之署押一枚（該通知單為一式三聯，故同時複寫於
    移送聯及存根聯二聯上，合計偽造「丙○○」之署押三枚，
    起訴書誤認為偽造署押為四枚），表示業已收受該通知單之
    意思，而偽造該私文書後，繼之交予國道公路警察局第三警
    察隊之員警收執以為行使，足以生損害於丙○○本人。該交
    通警察嗣因丙○○另有其他交通違規案件而持所有之駕駛執
    照至監理機關欲辦理吊扣事宜，然經監理機關之人員告知其
    所有上開駕駛執照業因前開交通違規事件而遭逕行吊銷，遂
    向監理機關提出申訴，循線查悉上情，並扣得上開變造之「
    丙○○」名義之臺中市營業小客車駕駛人執業登記證一張。
二、案經內政部警政署國道公路警察局第三警察隊移送臺灣臺中
    地方法院檢察署檢察官偵查起訴。
    理  由
壹、實體方面：
一、關於被告甲○○部分：
(一)、上訴人即被告（下稱被告）甲○○對上揭向被告丙○○購買
    營業小客車，交付照片一張予丙○○，在丙○○之執業登記
    證上改貼甲○○之照片影印後，交其置於營業小客車上載客
    營業之事實，及於上開時、地，因超速行駛，被警攔查取締
    舉發，而出示上開變造之執業登記證，並舉發通知單上偽造
    丙○○之署押並交員警收執以為行使等情供承不諱。惟甲○
    ○辯稱：伊乃經丙○○同意而在上開舉發通知單上簽寫丙○
    ○之署押云云。
(二)、扣案之證號為245150號「丙○○」名義之臺中市營業小客車
    駕駛人執業登記證一張，經本院剪破塑膠護貝勘驗，發現該
    變造之執業登記證係影印本，影印本本身照片處已影印甲○
    ○照片，並於照片處放置甲○○照片（與影印之照片同）後
    以塑膠紙護貝，相片處未蓋臺中市警察局鋼印且沒有防偽反
    光標籤，係屬彩色影印變造等情，有該變造之執業登記證附
    卷可憑。又丙○○之245150號執業登記證係台中市警察局於
    93年9月1日所核發，真正之執業登記證在正面左上方有防偽
    標籤，駕駛人照片處蓋有「台中市警察局執業登記證專用章
    」之圓戳鋼印，扣案之丙○○舊式營業小客車駕駛人執業登
    記證（證號：245150）影本，相片與原申請人丙○○並非同
    一，有臺中市警察局86年11月14日中市警交字第0960082849
    號函附卷可稽（見本院第52頁）。上開甲○○因向丙○○購
    買營業用小客車，交付照片與丙○○變造執業登記證之事實
    ，亦據被告甲○○於本院審理中供述明確。是上開扣案而供
    被告甲○○平日駕車時使用之執業登記證，確係丙○○、甲
    ○○共同變造，可以認定。
(二)、被告甲○○自承伊將丙○○換貼其照片之執業登記證，放置
    於其營業小客車上載客營業。於上揭時、地，駕駛營業小客
    車超速被警攔查舉發，甲○○出示上開變造之執業登記證，
    並在國道公路警察局公警局交字第Ｚ00000000號「舉發違反
    道路交通管理事件通知單」私文書之通知聯內「收受通知聯
    者簽章欄」上簽寫「丙○○」之署押一枚（該通知單為一式
    三聯，故同時複寫於移送聯及存根聯二聯上，合計偽造「丙
    ○○」之署押三枚），繼之交予國道公路警察局第三警察隊
    之員警收執以為行使等情，並有該舉發違反道路交通管理事
    件通知單在卷可考（見警卷第7、8頁），被告甲○○就此部
    分之自白，核與事實相符。
(三)、被告甲○○上開與丙○○共同變造執業登記證、甲○○行使
    變造執業登記證、於「舉發違反道路交通管理事件通知單」
    收受通知聯者簽章者欄內偽造丙○○之署押，交付交通警察
    之事實可以認定。甲○○行使變造執業登記證、行使偽造私
    文書之犯行，不能因丙○○通意而解免刑責。
二、關於被告丙○○部分：
(一)、被告丙○○矢口否認其有何上揭共同連續行使變造營業登記
    證之特種文書之犯行，於原審法院辯稱：伊不曾出借伊所有
    上開執業登記證或影印彩色執業登記證交他人使用，因伊所
    使用之車輛不固定，有時會將執業登記證遺忘在車上未帶走
    ，伊不知被告甲○○何以有伊申請取得上開執業登記證之彩
    色影本，更未曾製作上開偽造營業登記證交甲○○使用之情
    云云；於本院則辯稱：伊只是影印營業登記證給甲○○，並
    未換貼甲○○照片影印給甲○○云云。
(二)、扣案之證號為245150號「丙○○」名義之臺中市營業小客車
    駕駛人執業登記證一張，係換貼甲○○之照片影印，並於影
    印本上放置甲○○之照片後以塑膠紙護貝之事實，已如前述
    。甲○○因向丙○○購買營業用小客車，交付照片與丙○○
    變造執業登記證之事實，業據證人即被告甲○○於本院審理
    中證述明確。是上開扣案而供被告甲○○平日駕車時使用之
    執業登記證，確係丙○○、甲○○共同變造，可以認定。
(三)、被告丙○○於原審辯稱：伊不曾出借伊所有上開執業登記證
    或影印彩色執業登記證交他人使用云云；於本院則辯稱伊有
    影印伊自己之執業登記證給甲○○，但並未換貼洪雄照片影
    印云云，前後不一，其所為辯詞，不能採信。
三、95年7月1日修正施行之刑法第28條規定：二人以上共同實行
    犯罪之行為者，皆為正犯。考其立法意旨，係將修正前共同
    正犯包括陰謀共同正犯及預備共同正犯之範圍，縮小在著手
    實行犯罪概念下共同參與行為者為限，始成立共同正犯，爰
    將實施修正為實行，是以新刑法對於共同正犯之規定，與修
    正前相較，其所定共同正犯之範圍與修正前已有變更。又修
    正後之刑法刪除第55條、第56條關於牽連犯、連續犯之規定
    。本件被告甲○○所犯上開行使變造特種文書罪、行使偽造
    私文書罪具有牽連犯、或連續犯之關係。依修正前即行為時
    之規定，應以一罪論或從一重處斷。依修正後之刑法既已刪
    除牽連犯、連續犯之規定，則所犯上述各罪應依數罪併罰之
    規定分論併罰。比較新舊法之規定，修正後之規定並非較有
    利於被告。又被告二人於犯罪時之刑法第41條第1項前段規
    定：犯最重本刑為5年以下有期徒刑以下之刑之罪，而受6個
    月以下有期徒刑或拘役之宣告，因身體、教育、職業、家庭
    之關係或其他正當事由，執行顯有困難者，得以1元以上3元
    以下折算一日，易科罰金。又受刑人行為時之易科罰金折算
    標準，修正前罰金罰鍰提高標準條例第2條前段已刪除規定
    ，就其原定數額提高為100倍折算日，則本件被告行為時之
    易科罰金折算標準，應以銀元300元折算一日。惟新刑法第
    41條第1項前段則規定：犯最重本刑為五年以下有期徒刑之
    刑之罪，而受六個月以下有期徒刑或拘役之宣告者，得以新
    台幣一千元、二千元或三千元折算一日，易科罰金。比較修
    正前後之易科罰金折算標準，以95年7月1日修正公布前之規
    定，較有利於受刑人。本件經上開綜合比較結果，以修正前
    即被告等行為時之規定有利於被告，應適用修正前刑法有關
    規定。
四、按汽車駕駛人以從事營業小客車駕駛為業者，應於執業前向
    警察機關辦理執業登記，領有營業小客車駕駛人執業登記證
    ，始得執業，營業小客車駕駛人執業登記證管理辦法第3條
    定有明文，是營業小客車駕駛人執業登記證之性質，應屬刑
    法第212條所列特種文書之一種。又被告二人於丙○○之真
    正執業登記證上換貼甲○○照片影印，僅就照片部分變更，
    未變更執業登記證之同一性，足生損害於營業小客車監理機
    關、警察機關及乘客，被告丙○○、甲○○二人均應成立刑
    法第212條之變造特種文書罪。被告二人就此部分犯行，有
    犯意聯絡，行為分擔，均為共同正犯。公訴人及原審法院認
    上開換貼照片之行為，為偽造行為，嫌有未洽，起訴法修應
    予變更。又認被告丙○○就行使變造執業登記證部分，亦應
    負共犯責任，嫌有未洽。被告甲○○將變造之執業登記證放
    置於營業小客車上，載客營業，對乘客主張其係合法駕駛人
    ；又於上開超速被警攔查舉發時，提出執業登記證主張其為
    丙○○，並於「舉發違反道路交通管理事件通知單」私文書
    之通知聯內「收受通知聯者簽章欄」上偽造「丙○○」之署
    押，表示已由丙○○收受，亦足生損害於乘客、警察機關、
    監理機關，核犯刑法第216條、第210條、第212條之行使偽
    造私文書罪、行使變造特種文書罪（執業登記證部分）。被
    告供偉雄所犯變造特種書罪、偽造私書罪，分為高度之行使
    變造特種文書罪、行使偽造私文書罪所吸收，不另論罪。先
    後多次行使變造特種文書罪，時間緊接，構成要件相同，顯
    係基於概括犯意為之，應依修正前連續犯規定，論以一罪。
    所為連續行使變造特種文書罪、行使偽造私文書罪，有方法
    結果之牽連關係，應依修正前之牽連犯規定，從一重之行使
    偽造私文書罪論處。被告甲○○於上開因超速被警攔查舉發
    時之行使變造特種文書犯行，與行使偽造私文書罪部分有牽
    連犯之裁判上一罪之關係，亦為起訴效力所，本院亦應依法
    審究。本件犯罪在96年4月24日以前，應依中華民國96年罪
    犯減刑條例規定，減輕其刑。
五、原審對被告二人論處罪刑，固非無見。但丙○○應僅就變造
    特種文書部分負共犯之責任。原審法院認丙○○就甲○○行
    使執業登記證部分亦應負共犯之責，嫌有未洽。又被告供偉
    雄於超速被警攔查時，亦有提出執業登記證行使，且為起訴
    效力所及，原審未予審究。被告甲○○行使變造執業登記證
    罪與行使偽造私文書罪間，有方法結果之牽連關係，原審及
    公訴人均認應分論併罰，亦有未洽。被告二人上訴否認犯罪
    ，雖無理由。但原審判決既有上開瑕疵，應由本院將原審判
    決撤銷改判。爰審酌被告二人不法規避主管機關管制之犯罪
    動機目的，及所為對營業小客車執業管理之危害，暨被告二
    人犯罪之手段及渠等犯罪後態度等一切情狀，各量處如主文
    所示之刑，並就被告甲○○部分定其應執行之刑，且均諭知
    易科罰金之折算標準。並依中華民國96年罪犯減刑條例規定
    ，減其等之宣告刑二分之一。並均依修正前刑法第41條第1
    項規定，諭知易科罰金之折算標準。扣案之變造之證號為
    245150號「丙○○」名義之臺中市營業小客車駕駛人執業登
    記證一張，係被告甲○○所有，且供犯罪所用之物，業據被
    告甲○○供陳在卷，是依從刑附屬於主刑原則，爰依修正前
    刑法第38條第1項第2款宣告沒收。另偽造內政部警政署國道
    公路警察局公警局交字第Ｚ00000000號舉發違反道路交通管
    理事件通知單三紙上（含通知聯、移送聯及存根聯）之偽造
    「丙○○」之署押共三枚（起訴書誤認為偽造署押為四枚，
    應予更正），均屬偽造之署押，已如前述，是不問屬於犯人
    與否，均應依刑法第219條之規定，宣告沒收之。
貳、不另為無罪諭知部分：
一、公訴意旨另以：被告丙○○於92年間某日，為將上開營業小
    客車出租予未領有營業小客車駕駛人執業登記證之被告甲○
    ○以收取租金，竟與被告甲○○共同基於不法犯意聯絡，被
    告丙○○先將其向臺中巿警察局申領第245150號營業小客車
    駕駛人執業登記證，以彩色影印，再換貼被告甲○○所交付
    之照片，以此方式偽造營業小客車駕駛人執業登記證，再交
    由被告甲○○於營業時，放置於上開營業小客車上行使，於
    92年間某日至93年7月30日間，行使上開偽造 (實為變造)之
    職業登記證，足生損害於原核發機關對營業小客車駕駛人管
    理之正確性。因認被告丙○○、甲○○二人就此部分涉有刑
    法第216條、第212條之行使偽造特種文書罪嫌云云。公訴人
    認被告二人另犯上開罪嫌，無非係以上開犯罪事實，業據被
    告甲○○供承在卷，為其主要論據。惟按犯罪事實應依證據
    認定之，無證據不得認定犯罪事實；又被告否認犯罪事實所
    持之辯解，縱屬不能成立，仍非有積極證據足以證明其犯罪
    行為，不能遽為有罪之認定，刑事訴訟法第154條第2項、最
    高法院30年上字1831號判例參照。復按刑事訴訟法上所謂認
    定犯罪事實之證據，係指足以認定被告確有犯罪行為之積極
    證據而言，該項證據自須適合於被告犯罪事實之認定，始得
    採為斷罪資料；且犯罪事實之認定，應憑真實之證據，倘證
    據是否真實尚欠明顯，自難以擬制推測之方法，為其判斷之
    基礎。經查，被告甲○○、丙○○既於警詢、偵查及本院審
    理中均堅詞否認上情，此外依卷內現存證據復查無其他積極
    證據足資認定被告二人另有公訴人所指之上開犯行，此部分
    自屬不能證明被告二人犯罪，原應為無罪之諭知；惟依起訴
    書之犯罪事實欄所載，公訴人似認此部分與上開被告二人自
    93 年7月30日左右起共同連續行使偽造特種文書之有罪部分
    之事實，屬單一犯意下所為之一行為，故爰不另為無罪之諭
    知。
二、又公訴人認被告丙○○就被告甲○○將變造之執業登記證放
    置於營業小客車上行使之行為，應共負行使變造特種文書罪
    責。查共同正犯，指以1.以自己犯罪之意思，實施構成要件
    之行為；2.以自己犯罪之意思，實施構成要件以外之行為；
    3.以他人犯罪之意思，實施構成要件之行為。若以他人犯罪
    犯罪之意思，實施構成要件以外之行為，則不成立共同正犯
    。本件被告丙○○將變造完成之執業登記證交給被告甲○○
    ，已脫離丙○○之掌控，對於嗣後甲○○持其所變造之執業
    登記證行使，不能令其負責。且丙○○就甲○○行使變造執
    業登記證部分之犯行，並無為自己參與共犯之意思，亦無實
    施行使之行為。是丙○○就供偉雄事後行使變造執業登記證
    之犯行，不負共同正犯之責任。檢察官亦未提出可以證明被
    告丙○○就甲○○行使變造營業登記證部分行為，有為自己
    犯罪之意思或參與行使執業登記證之事實，丙○○此部分犯
    行，不能證明。因公訴人認被告丙○○此部分犯行與上開有
    罪之變造執業登記證犯行，有吸收關係，爰不另為無罪之諭
    知。
據上論斷，應依刑事訴訟法第369條第1項前段、第364條、第299
條第1項前段、第300條，刑法第2條第1項前段、修正前刑法第28
條、第56條、第55條，刑法第216條、第212條、第210條、第219
條，修正前刑法第41條第1項前段、第38條第1項第2款，修正前
罰金罰鍰提高標準條例第2條，刑法施行法第1條之1，中華民國
96年罪犯減刑條例第2條第1項第3款、第7條、第9條，判決如主
文。
本案經檢察官乙○○到庭執行職務。
中　　華　　民　　國　　96　　年　　12　　月　　12　　日
            刑事第九庭    審判長法　官  陳  筱  珮
                                法　官  康  應  龍
                                法　官  趙  春  碧
上列正本證明與原本無異。
丙○○不得上訴。甲○○得上訴。
如不服本判決，應於判決送達後十日內向本院提起上訴狀（應附
繕本）。
                                書記官  胡  美  娟
中　　華　　民　　國　　96　　年　　12　　月　　12　　日
附錄法條：
刑法第二百十六條
行使第 210 條至第 215 條之文書者，依偽造、變造文書或登載
不實事項或使登載不實事項之規定處斷。
刑法第二百十二條
偽造、變造護照、旅券、免許證、特許證及關於品行、能力服務
或其他相類之證書、介紹書，足以生損害於公眾或他人者，處1
年以下有期徒刑、拘役或3百元以下罰金。
刑法第二百十條
偽造、變造私文書，足以生損害於公眾或他人者，處 5 年以下有
期徒刑。
